臺灣高等法院臺中分院民事判決
110年度上字第234號
上  訴  人  江麗妍  
訴訟代理人  張繼圃律師
複代理人    張致銓律師
被上訴人    楊本源  
訴訟代理人  楊杰霖律師
上列當事人間請求履行契約事件，上訴人對於中華民國110年3月
17日臺灣臺中地方法院109年度訴字第2582號第一審判決提起上
訴，本院於111年3月16日言詞辯論終結，判決如下：
    主  文
上訴駁回。
第二審訴訟費用由上訴人負擔。
    事實及理由
一、被上訴人主張：上訴人參與伊所開發、規劃之臺中市○○段00
    0○00000地號（下稱000地號、000-0地號）公共設施保留地
    投資案（下稱系爭投資案），兩造於民國93年12月23日簽立
    投資契約（下稱系爭投資契約），其中第3條約定：「產權
    登記在投資者名下，依投資報酬率登記持分。」、第4條約
    定：「投資方式：投資新臺幣（下同）100萬元，徵收時，
    保證領回包括母金共350萬元以上，如超過380萬元以上，盈
    餘部分與開發者（即上訴人）對分。…」系爭投資契約另於
    第4條手寫註記「投資貳佰萬元正，依第4條比例分紅」。嗣
    000地號土地於98年分割出之同段000-00、000-00地號（下
    稱000-00地號、000-00地號），000-00地號土地於98年8月1
    0日由政府協議價購，上訴人領得價金222萬7,256元；其餘0
    00、000-00及000-0地號3筆土地，上訴人委由伊以土地公告
    現值165%之總價款1,307萬8,585元出售予建商，上訴人領得
    獲利1,281萬7,014元(買賣價金1,307萬8,585元-26萬1,571
    元（第三人仲介費2%)＝1,281萬7,014元）。上訴人自系爭投
    資案共獲利1,504萬4,270元（222萬7,256元＋1,281萬7,014
    元＝1,504萬4,270元），依系爭契約第4條約定上訴人每投資
    100萬元，就超過380萬元以上盈餘部分與伊對分，上訴人投
    資200萬元應給付伊盈餘部分為372萬2,135元（〈1,504萬4,2
    70元-《380萬元×2》〉÷2＝372萬2,135元），扣除伊應給付上訴
    人另件買賣契約之差額30萬元，上訴人應給付伊342萬2,135
    元。爰依系爭投資契約第4條，求為命上訴人如數給付，並
    加計法定遲延利息之判決。
二、上訴人則以：系爭000-00地號土地經徵收伊僅受償222萬7,2
    56元，未達系爭投資契約第4條所定350 萬元以上，伊自無
    給付義務；且系爭投資契約所約定者，係上訴人土地經政府
    「徵收」時，如有獲利始予以分紅，其餘000、000-00及000
    -0地號3筆土地係伊委託被上訴人代為「出售」土地，未以
    徵收方式換價，被上訴人自不得向伊其主張投資契約權利。
    況兩造簽約日期為93年12月23日，被上訴人卻怠至109 年6 
    月20日請求，亦顯已逾請求權時效等語，資為抗辯。
三、原審判決被上訴人全部勝訴，即判命上訴人應給付被上訴人
    342萬2,135元之本息，並附條件為准、免假執行之宣告。上
    訴人全部不服，提起本件上訴，其上訴聲明：㈠原判決廢棄
    。㈡被上訴人在第一審之訴及假執行之聲請均駁回。被上訴
    人則答辯聲明：上訴駁回。
四、不爭執事項：（見本院卷第359-360頁）
  ㈠兩造於93年12月23日約定，就被上訴人所開發、規劃之000、
    000-0地號系爭投資案，每投資100萬元，徵收時獲利包括本
    金可領回350萬元，如超過380萬元，則盈餘部分與開發者（
    即被上訴人）對分，而上訴人投資200萬元。(系爭投資契約
    ，見原審卷第21頁)
  ㈡被上訴人於98年8月10日與交通部鐵路改建局簽訂協議價購工
    程用地及土地改良物契約，第000地號土地分割出第000-00
    地號、第000-00地號土地，由政府協議價購第000-00地號土
    地，上訴人因此領得價金222萬7,256元。
  ㈢109年4月被上訴人以公告現值165%，109年4月由仲介聯繫建
    商購買系爭投資案第000-0地號、第000地號、第000-00地號
    土地等3筆上訴人投資持分土地，上訴人因此領得獲利1,281
    萬7,014元（買賣價金1307萬8585-第三人仲介費2%即26萬15
    71=1,281萬7014）。
五、本院就爭執事項之判斷：
　　被上訴人依系爭投資契約第4條，請求上訴人給付盈餘，上
    訴人則以前詞置辯，則本件所須爭執在於㈠被上訴人得否依
    系爭投資契約第4 條請求上訴人給付盈餘，得請求之金額為
    何？㈡被上訴人請求權是否罹於時效？茲析述如下：
　㈠被上訴人得依系爭投資契約第4 條請求上訴人給付盈餘，得
    請求之金額為372萬2,135元：
　⒈兩造於93年12月23日約定，就被上訴人所開發、規劃之系爭
    第000地號、第000-0地號系爭投資案，上訴人每投資100萬
    元，徵收時獲利包括本金可領回350萬元，如超過380萬元，
    則盈餘部分與開發者（即被上訴人）對分，而上訴人投資20
    0萬元等情，為兩造不爭執，並有契約書1份（見原審卷第21
    頁）在卷可憑。是被上訴人主張兩造訂立系爭投資契約，約
    定上訴人如投資100 萬元，土地徵收時，保證領回包括母金
    共350 萬元以上，如超過380 萬元以上，盈餘部份應與被上
    訴人對分等節，應堪信為真實。
  ⒉經查，系爭投資契約雖載有「徵收時」之文字約定，然兩造
    本期望系爭土地可透過政府徵收換價之方式得利，以營造獲
    利，兩造契約目的為營利，故此一「徵收時」之文字約定，
    就契約目的解釋觀之，兩造既為投資並期待獲利而可得分紅
    ，訂約之重點即在於「土地經由換價獲利」，系爭投資契約
    所記載之「徵收」實僅是兩造訂約之初，期待以透過政府徵
    收換價之方式，使系爭投資案土地獲利，於系爭投資契約解
    釋上，「徵收」應係列舉之換價獲利方式；如透過其他換價
    方式能速取得利益，亦不違兩造投資獲利之訂約本意，換言
    之，系爭投資契約於約定當下，兩造所期待獲利之來源，除
    以徵收換價取利外，應不禁止以其他方式換價取利，方符合
    兩造訂立系爭契約之真意。再參以兩造嗣後由上訴人先後以
    授權書之方式，授權被上訴人得以公告現值160%為賣價、仲
    介費2%，委任仲介出售方式換價取利，有授權書（見原審卷
    第155-157頁）在卷可參，更明兩造訂立系爭投資契約之真
    意確實在投資土地獲利，至於是透過政府徵收來獲利，抑或
    出售系爭投資案土地而獲利，均無不可。基上，系爭投資契
    約約定「徵收時」，僅是獲利方式之列舉，並未排除其他如
    出售之獲利途徑，而上訴人之給付義務仍應以是否獲利為判
    斷方符兩造訂約之真意。上訴人抗辯系爭土地未以徵收方式
    換價，被上訴人不得向其主張投資契約權利，自無可採。
  ⒊又兩造於系爭投資契約約定上訴人每投資100 萬元，徵收得
    利時，保證領回包括母金共350 萬元以上，如超過380 萬元
    以上，盈餘部份與被上訴人對分等節，已認定如上。而系爭
    投資契約其投資標的為特定之000-0地號、第000地號及自00
    0地號分割出之第000-00、000-00地號4筆土地，於計算上訴
    人之盈餘時，自應以投資契約之標的整體換價取得之數額加
    以計算，方屬合理，縱投資標的係分批換價，應予累計數額
    以計算損益，自不得因標的換價之方式或取得換價利益之時
    間有所先後，而予排除一部。是本件就損益之計算自應就上
    述4筆土地一併計算，上訴人抗辯計算兩造之損益分紅，不
    應計入前述222 萬7,256 元部分金額云云，自無理由。是計
    算上訴人之盈餘總額時，應將98年8 月10日上訴人因政府協
    議價購土地領得之222 萬7,256 元計入。
  ⒋依前述兩造系爭投資契約約定上訴人投資100 萬元，保證領
    回包括母金共350 萬元以上，如超過380 萬元以上，盈餘部
    份與開發者對分，而上訴人依此投資200 萬元等節，為兩造
    所不爭執（見不爭執事項㈠）。又本件系爭投資案土地於98
    年8月10日因政府協議價購000 地號分割出之同段第000-00
    地號，上訴人因而領得價金222 萬7,256元，於109 年4 月1
    日又賣出000、000-00及000-0地號3筆土地得款1,281萬7,01
    4 元，是就系爭投資案土地處分後，上訴人自系爭投資案共
    獲利1,504萬4,270元（222萬7,256元＋1,281萬7,014元＝1,50
    4萬4,270元）。又依系爭投資契約第4條約定上訴人每投資1
    00萬元，就超過380萬元以上盈餘部分與伊對分，上訴人投
    資200萬元應給付伊盈餘部分為372萬2,135元（〈1,504萬4,2
    70元-《380萬元×2》〉÷2＝372萬2,135元）。上訴人抗辯被上訴
    人僅得就1,281萬7,014 元部分計算分紅，且僅得於扣除760
    萬元以三分之一比例計算分紅，於約定不符，自無可採。
　⒌又被上訴人自承另有他案買賣契約積欠上訴人30萬元，其自
    行扣除30萬元後，請求上訴人給付被上訴342萬2,135 元，
    未逾前述被上訴人得請求上訴人給付金額之範圍，自無不許
    ，附此敘明。
　⒍至上訴人另辯稱000－00地號土地，係由被上訴人撮合訴外人○
    ○百貨股份有限公司（下稱○○公司）前來應買，並於當年度5
    月25日移轉登記予○○公司，惟未餘二月，同年7月3日卻再移
    轉登記予被上訴人夫妻名下，被上訴人顯以不正當行為促成
    分潤條件之情事，違反誠信原則及被上訴人似有未實際出資
    之情事云云，惟被上訴人於事後有向土地承購人買回部分土
    地，此為被上訴人自行支付對價取得部分土地之交易行為，
    並無違法或有違公平原則之情事，且該交易事實與兩造間之
    投資契約無涉，上訴人以被上訴人事後向他人購得部分土地
    為由抗辯其得拒付分紅價金予被上訴人，於法無據，自不可
    採。
　㈡被上訴人請求權未罹於時效：
　⒈按請求權，因十五年間不行使而消滅。但法律所定期間較短
    者，依其規定。又消滅時效，自請求權可行使時起算。民法
    第125條、第128前段分別定有明文。所謂「可行使時」，係
    指請求權人行使其請求權，客觀上無法律上之障礙而言，要
    與請求權人主觀上何時知悉其可行使無關。倘請求權人因疾
    病、權利人不在、權利存在之不知或其他事實上障礙，不能
    行使請求權者，則時效之進行不因此而受影響。
  ⒉上訴人雖抗辯被上訴人本於契約之請求權業已罹於時效云云
    ，然兩造係約定系爭投資土地換價後，依約訂之比例計算分
    紅，客觀上，自應以土地完全處分換取金錢後結算被上訴人
    得依約請求分紅之數額，而本件投資土地換價事務於109 年
    4 月1日方完全出售完畢，則兩造於109年4 月1日始得為結
    算分紅事務，是被上訴人請求權消滅時效期間，應自109年4
    月1日起算，上訴人抗辯應以兩造簽約時起算，自無可採。
    而被上訴人於109年7月2日起訴為本件請求（見原審卷第13 
    頁），顯未罹於時效，上訴人此部分之抗辯自無可採。
六、按給付有確定期限者，債務人自期限屆滿時起，負遲延責任
    。給付無確定期限者，債務人於債權人得請求給付時，經其
    催告而未為給付，自受催告時起，負遲延責任。其經債權人
    起訴而送達訴狀，或依督促程序送達支付命令，或為其他相
    類之行為者，與催告有同一之效力，民法第229條第1 項、
    第2 項定有明文。又遲延之債務，以支付金錢為標的者，債
    權人得請求依法定利率計算之遲延利息。但約定利率較高者
    ，仍從其約定利率。應付利息之債務，其利率未經約定，亦
    無法律可據者，週年利率為5%，民法第233 條第1 項、第20
    3 條亦有明定。是以，被上訴人請求上訴人自起訴狀繕本送
    達翌日即109年8月14日（見原審卷第55頁之送達證書）起至
    清償日止，按週年利率5%計算之利息，為有理由，應予准許
    。
七、綜上所述，被上訴人依系爭投資契約之法律關係，請求上訴
    人給付342萬2,135 元及自起訴狀繕本送達翌日即109 年8 
    月14日起至清償日止按年息百分之5計算之利息，自屬正當
    ，應予准許。原審為上訴人敗訴之判決，並無不合。上訴論
    旨指摘原判決不當，求予廢棄改判，為無理由，應駁回上訴
    。
八、本件事證已臻明確，兩造其餘之攻擊或防禦方法及所用之證
    據，經本院斟酌後，認為均不足以影響本判決之結果，爰不
    逐一論列，附此敘明。
九、據上論結，本件上訴為無理由，爰判決如主文。
中　　華　　民　　國　　111 　年　　4 　　月　　13　　日
            民事第三庭     審判長法　官  黃玉清
                                 法　官  許旭聖
                                 法　官  涂秀玲
正本係照原本作成。
如不服本判決，應於收受送達後20日內向本院提出上訴書狀，其
未表明上訴理由者，應於提出上訴後20日內向本院補提上訴理由
書（須按他造當事人之人數附繕本）。因疫情而遲誤不變期間，
得向法院聲請回復原狀。
上訴時應提出委任律師或具有律師資格之人之委任狀；委任有律
師資格者，另應附具律師資格證書及釋明委任人與受任人有民事
訴訟法第466條之1第1項但書或第2項所定關係之釋明文書影本。
如委任律師提起上訴者，應一併繳納上訴裁判費。
                                 書記官  卓佳儀
　　　　　　　　　　　　　　　　   
中　　華　　民　　國　　111 　年　　4 　　月　　13　　日